臺灣高等法院臺中分院刑事判決
110年度上訴字第1704號
上  訴  人  臺灣臺中地方檢察署檢察官
被      告  林碧珍



上列上訴人因被告偽造文書案件，不服臺灣臺中地方法院109年
度訴字第2068號中華民國110年7月28日第一審判決（起訴案號：
臺灣臺中地方檢察署109年度偵字第8029號），提起上訴，本院
判決如下：
    主  文
原判決撤銷。
林碧珍犯行使偽造私文書罪，處有期徒刑伍月，如易科罰金，以
新臺幣壹仟元折算壹日；又犯行使偽造私文書罪，處有期徒刑伍
月，如易科罰金，以新臺幣壹仟元折算壹日。應執行有期徒刑柒
月，如易科罰金，以新臺幣壹仟元折算壹日。
    事  實
一、林碧珍為○○○○之女，緣林碧珍因積欠債務，遂向○○○○借用其
    所申辦之台中商業銀行南陽分行帳號000000000000號帳戶（
    下稱90761號帳戶）及帳號000000000000號帳戶（下稱00000
    號帳戶）與外幣帳號000000000000號帳戶（下稱00000號外
    幣帳戶）使用。嗣○○○○於民國103年12月5日死亡後，林碧珍
    明知上開授權關係應歸於消滅，如要提領，需經全體繼承人
    之同意並以其等名義，始得提領處分，竟未得全體繼承人之
    同意，分別基於行使偽造私文書之犯意，而為下列行為：
  ㈠林碧珍於103年12月5日，持○○○○之存摺、印鑑至台中商業銀
    行南陽分行，冒用○○○○之名義，親自或利用不知情之不詳姓
    名銀行行員，將○○○○之印章蓋印在上揭金融機構之外匯活期
    存款取款憑條（印文1枚），將美元18,733.86元自00000號
    外幣帳戶轉匯至00000號帳戶後，再接續於103年12月8日，
    以上開方式，將○○○○之印章蓋印在上揭金融機構之存款取款
    憑條（印文1枚），臨櫃自00000號帳戶提領新臺幣582,380
    元，而足生損害於○○○○其餘繼承人即○○○、○○○、○○○、○○○及
    上揭金融機構對於存款管理之正確性。
　㈡林碧珍另行起意，於105年7月6日，持○○○○之存摺、印鑑至上
    址，冒用○○○○之名義，親自或利用不知情之不詳姓名銀行行
    員，將○○○○之印章蓋印在上揭金融機構之取款憑條（印文2
    枚），自00000號帳戶提領新臺幣761元；林碧珍復基於同一
    行使偽造私文書之犯意，於同日在上址，冒用○○○○之名義，
    親自或利用不知情之不詳姓名銀行行員，將○○○○之印章蓋印
    在上揭金融機構之外匯存摺取款憑條（印文1枚），將美金1
    .36元自00000號外幣帳戶轉匯結售至90761號帳戶後，再接
    續於105年7月11日，以上開方式，將○○○○之印章蓋印在上揭
    金融機構之存款取款憑條（印文3枚），臨櫃自90761號帳戶
    提領新臺幣605,816元，而足生損害於○○○○其餘繼承人即○○○
    、○○○、○○○、○○○及上揭金融機構對於存款管理之正確性。
二、案經○○○、○○○、○○○、○○○委由王素玲律師告訴
    臺灣臺中地方檢察署檢察官偵查後聲請簡易判決處刑。
    理  由
壹、證據能力部分：
一、按被告以外之人於審判外之陳述雖不符刑事訴訟法第159條
    之1至第159條之4等4條之規定，而經當事人於審判程序同意
    作為證據，法院審酌該言詞陳述或書面陳述作成時之情況，
    認為適當者，亦得為證據。當事人、代理人或辯護人於法院
    調查證據時，知有刑事訴訟法第159條第1項不得為證據之情
    形，而未於言詞辯論終結前聲明異議者，視為有前項之同意
    ，刑事訴訟法第159條之5定有明文。該條立法意旨在於傳聞
    證據未經當事人之反對詰問予以核實，原則上先予排除。惟
    若當事人已放棄反對詰問權，於審判程序中表明同意該等傳
    聞證據可作為證據；或於言詞辯論終結前未聲明異議，基於
    尊重當事人對傳聞證據之處分權，暨證據資料愈豐富，愈有
    助於真實發見之理念，且強化言詞辯論主義，使訴訟程序得
    以順暢進行，上開傳聞證據亦均具有證據能力。經查，本件
    以下所引用被告以外之人於審判外之言詞或書面陳述，業經
    於審理期日踐行調查證據程序，檢察官、被告均已當庭表示
    無意見，且迄至言詞辯論終結前亦未聲明異議，本院審酌該
    等言詞或書面陳述之製作及取得，並無證據顯示有何違背程
    序規定而欠缺適當性之情事，認以之為證據應屬適當，自均
    有證據能力。
二、又按除法律另有規定外，實施刑事訴訟程序之公務員因違背
    法定程序取得之證據，其有無證據能力之認定，應審酌人權
    保障及公共利益之均衡維護，刑事訴訟法第158條之4定有明
    文。查本件以下所引用之非供述證據，經本院於審理中提示
    並告以要旨而為調查時，檢察官、被告均未表示無證據能力
    ，本院審酌該等證據作成及取得之程序均無違法之處，依上
    開規定之反面解釋，亦應認均有證據能力。
三、再按被告之自白，非出於強暴、脅迫、利誘、詐欺、疲勞訊
    問、違法羈押或其他不正之方法，且與事實相符者，得為證
    據，刑事訴訟法第156條第1項定有明文。本件被告所為之自
    白，並未提出其他可供證明被告究有如何之遭受「強暴、脅
    迫、利誘、詐欺、疲勞訊問、違法羈押或其他不正之方法」
    始為自白之證據，以供本院得以即時調查審認，被告所為之
    自白，堪認出於自由意志，得採為本件判決之基礎。
貳、實體部分：
一、上開犯罪事實，業據被告林碧珍於偵查、原審及本院審理中
    均坦承不諱（見他卷第120至127頁、偵卷第37至38頁、原審
    卷第73至80、209至218、291至302頁、本院卷第167、168頁
    ），核與證人即告訴人○○○於偵查中所為證述（見他卷第3至
    9、121至127、131至133頁）大致相符，復有○○○○戶籍謄本
    、客戶餘額資料查詢單、臺中商業銀行總行108年7月12日中
    業執字第1080021529號函檢送【○○○○】000000000000、0000
    00000000號帳戶存款交易明細、108年11月28日中業執字第1
    080039546號函檢送【○○○○】000000000000、000000000000
    號帳戶交易傳票影本、108年12月17日中業執字第108004190
    0號函、108年11月6日中業執字第1080036269號函檢送【○○○
    ○】000000000000、000000000000、000000000000號帳戶交
    易傳票影本、交易紀錄、109年1月9日中業執字第109000057
    9號函檢送【○○○○】帳戶開戶資料、000000000000號帳戶交
    易明細及信託交易明細、臺中商業銀行總行109年10月20日
    中業執字第1090032032號函、109年11月5日中業執字第1090
    034352號函檢送【○○○○】000000000000號帳戶交易紀錄說明
    、109年12月9日中業執字第1090038137號函檢送【○○○○】00
    0000000000、000000000000、000000000000號帳戶開戶資料
    、存款交易明細各1份（見他卷第11至25、45至55、91至97
    、139至149、155至179頁、本院卷第115、117至121、131至
    143頁）在卷可證，足認被告上開任意性之自白與事實相符
    ，均堪採信。綜上所述，本案事證明確，被告上開犯行，均
    堪認定，應予依法論科。
二、論罪科刑：
  ㈠按人之權利能力，終於死亡，其權利義務因死亡而開始繼承
    ，由全體繼承人承受，此觀民法第6條、第1147條、第1148
    條第1項前段即明，故關於遺產之法律行為，自當由全體繼
    承人為之，被繼承人縱令於生前曾授權他人為之，亦因其死
    亡致權利主體不存在使授權關係消滅，即不得再以被繼承人
    生前授權或全體繼承人之同意，而以被繼承人之名義製作取
    款憑條，提領被繼承人帳戶內之存款，否則足致社會一般人
    誤認死者猶然生存在世，有害公共信用之虞，尤其倘另有其
    他繼承人，對於遺產之繼承迭有爭執，倘未經全體繼承人同
    意，而擅以被繼承人名義為法律行為，其行為更有足生損害
    於繼承人之虞，均屬無權製作之偽造行為。是若父母在世之
    時，授權或委任子女代辦帳戶提、存款事宜，死亡之後，子
    女即不得再以父母名義製作提款文書領取款項（只能在全體
    繼承權人同意下，以全體繼承人名義為之）。至於行為人提
    領款項之目的或動機何在（例如是否悉數用作支付喪葬費，
    或其他用途），對於本罪之成立，不生影響（最高法院107
    年度台上字第1162號、第1753號判決同此見解）。又按於銀
    行印妥之取款憑條上填寫金額等字樣並蓋章，足以表示提領
    存款之意思，屬刑法第210條之私文書（最高法院49年臺上
    字第1409號判例要旨參照）。是核被告上開所為，均係犯刑
    法第216條、第210條之行使偽造私文書罪。
　㈡又被告曾利用不知情之銀行行員盜蓋○○○○印章之行為，應論
    以間接正犯。
　㈢另按盜取他人之印章持以蓋用，當然產生該印章之印文，祇
    成立盜用印章罪，不應再論以盜用印文罪，亦非盜用印章行
    為為盜用印文行為所吸收（最高法院86年臺上第3295號判例
    可資參照）。被告林碧珍盜用○○○○之印章蓋於上開取款憑條
    上所產生之印文，依上開說明，不再論以盜用印文罪。又被
    告於上開取款憑條上盜用「○○○○」印章之行為，係其偽造私
    文書之階段行為，均不另論罪。另被告上述各次偽造私文書
    後復持以行使，該偽造之低度行為應為各次行使之高度行為
    所吸收，均不另論罪。
  ㈣被告分別為犯罪事實欄一㈠、㈡所示行使偽造私文書之犯行，
    各係基於同一決意，本於同一動機而為之，目的相同，且各
    行為之獨立性極為薄弱，時間亦為密接，依社會一般觀念，
    其行為難以強行區分，評價上各應視為數個舉動之接續施行
    ，合為包括之一行為予以評價，而應認係接續犯，各僅論以
    一罪。
　㈤又被告上開2次（即犯罪事實欄一㈠、㈡所示）行使偽造私文書
    之行為，犯意各別，行為互殊，應予分論併罰。至公訴意旨
    認被告就犯罪事實欄一㈠、㈡所示均應分別論以2罪，共4罪，
    顯有誤會，併此敘明。
三、原審以被告罪證明確，予以論罪科刑，固非無見；惟按刑事
    審判旨在實現刑罰權分配之正義，故事實審法院對於被告之
    量刑，應符合比例、平等及罪刑相當原則，使輕重得宜，罰
    當其罪。又法律上屬於自由裁量之事項，並非概無法律性之
    拘束。自由裁量係於法律一定之外部性界限內，因此在裁量
    時，必須符合所適用之法規之目的。更進一步言，須受法律
    秩序之理念所指導，此即所謂之自由裁量之內部性界限。再
    者，刑之量定，為求個案裁判之妥當性，法律賦予法院裁量
    之權，於科刑時則應審酌刑法第57條所列各款情狀，分別情
    節，為被告量刑輕重之標準。經查，本件被告上開行使偽造
    私文書犯行所提領之款項，均係被繼承人○○○○遺產，而為全
    體繼承人即○○○、○○○、○○○、○○○及被告公同共有（如後述）
    ，原審認係被告個人所有，顯有違誤；被告以其借用被繼承
    人○○○○上開帳戶使用之機會，提領上開屬於全體繼承人公同
    共有之款項，造成其他繼承人○○○、○○○、○○○、○○○之損害，
    且被告迄今未與其他繼承人即告訴人等4人達成和解，原審
    就被告上開犯行僅各量處有期徒刑4月及定應執行刑有期徒
    刑6月，尚屬過輕，不符比例、公平及罪刑相當原則，顯有
    未洽，檢察官就此指摘原判決不當，即有理由。另檢察官認
    被告上開犯行應成立4罪，雖無理由（已如前述），惟原判
    決既有上開可議之處，即屬無可維持，自應由本院將原審判
    決予以撤銷改判。
四、爰審酌被告明知○○○○死亡，未經全體繼承人之同意或授權，
    即擅自盜用○○○○之印章而損及台中商業銀行南陽分行對於存
    款帳戶提領管理之正確性及其餘○○○○繼承人之權益，所為實
    屬不該；被告犯後雖坦承犯行，然就其所提領屬被繼承人○○
    ○○所有之上開款項，未能與告訴人○○○、○○○、○○○及○○○達成
    和解之犯後態度，兼衡被告犯罪之動機、目的、手段及其於
    原審審理時自陳之智識程度、經濟及家庭生活狀況等一切情
    狀（見原審卷第301 頁），分別量處如主文第2項所示之刑
    ，並諭知易科罰金之折算標準，另定其應執行之刑及諭知易
    科罰金之折算標準，以資警惕。
五、沒收部分：
　㈠按供犯罪所用、犯罪預備之物或犯罪所生之物，屬於犯罪行
    為人者，得沒收之，但有特別規定者，依其規定，刑法第38
    條第2項定有明文。而刑法第219條規定，偽造之印章、印文
    或署押，不問屬於犯人與否，沒收之，此乃刑法第38條第2
    項前段之特別規定，依刑法第38條第2項但書規定，自應優
    先適用。經查，被告所偽造上揭取款憑條，雖係被告所偽造
    並供本案犯罪所用，然該私文書業經被告交付予台中商業銀
    行南陽分行行員收執，即已非屬被告所有之物，自無從諭知
    沒收。又被告盜用○○○○之印章蓋用於上開取款憑條之存戶簽
    章欄上，因該印章為○○○○交由被告使用，業據被告於原審準
    備程序時供承在卷（見原審卷第212頁），是該印章即非屬
    被告偽造之印章，從而被告盜蓋之印章所產生之印文，即非
    偽造之印文，亦無從依刑法第219條規定宣告沒收。
  ㈡按犯罪所得，屬於犯罪行為人者，沒收之；前二項之沒收，
    於全部或一部不能沒收或不宜執行沒收時，追徵其價額，刑
    法第38條之1第1項前段、第3項固分別定有明文；惟同法第3
    8條之2第2項另規定：「宣告前二條之沒收或追徵，有過苛
    之虞、欠缺刑法上之重要性、犯罪所得價值低微，或為維持
    受宣告人生活條件之必要者，得不宣告或酌減之」。經查，
　　被告所提領取得被繼承人○○○○上開各帳戶內之款項分別為新
    臺幣582,380元、761元、605,816元，被告雖陳稱係其個人
    所有，並非○○○○所有云云；然上開款項均屬被繼承人○○○○帳
    戶內之存款，且被告未說明或提出證據證明為其個人所有，
    該款項係屬被繼承人○○○○之全體繼承人○○○、○○○、○○○、○○○
    及被告公同共有，業經臺灣臺中地方法院以108年度重家訴
    字第2號民事判決認定屬實，有該民事判決可參（見本院卷
    第111、114、115頁），惟上開民事案件既已判決被告應將
    該款項給付予全體繼承人公同共有，被告就該取得款項若於
    本件予以宣告沒收，顯有過苛之虞，爰依刑法第38條之2第2
    項規定，不予宣告沒收，附此敘明。
據上論斷，應依刑事訴訟法第369條第1項前段、第364條、第299
條第1項前段，刑法第216條、第210條、第51條第5款、第41條第
1項前段，判決如主文。
本案經檢察官張國強聲請簡易判決處刑，檢察官白惠淑提起上訴
，檢察官陳佳琳到庭執行職務。
中　　華　　民　　國　　110 　年　　10　　月　　19　　日
            刑事第五庭    審判長法　官  鄭  永  玉
    　　　　　　　　　　　　　　法　官  周  莉  菁
  　　　　　　　　　　　　　　　法　官  卓  進  仕
以上正本證明與原本無異。     
如不服本判決應於收受送達後20日內向本院提出上訴書狀，其未
敘述上訴之理由者，並得於提起上訴後20日內向本院補提理由書
（均須按他造當事人之人數附繕本）「切勿逕送上級法院」。
因疫情而遲誤不變期間，得向法院聲請回復原狀。
                                書記官  廖  家  莉
　　　　　　　　　　　　　　　　
中　　華　　民　　國　　110 　年　　10　　月　　20　　日

附錄本案論罪科刑法條：
刑法第216條
行使第二百一十條至第二百一十五條之文書者，依偽造、變造文
書或登載不實事項或使登載不實事項之規定處斷。
刑法第210條
偽造、變造私文書，足以生損害於公眾或他人者，處五年以下有
期徒刑。